# 再谈吸收合并还是清算？请陈版和各位老师指教

提问人：xinshourumen 时间：2013-01-05 12:37:47
同一控制集团内，A公司持有B公司100%股权， 9 月 30 日A公司与B公司签署协议并公告，以 9 月 30 日为基准日对B公司进行吸收合并。
11 月 10 日由中介机构出具了清算期审计报告（清算期为 10 月 1 日至 11 月 10 日），次年 1 月 31 日办理完B公司的工商注销手续。
问题： 1 、从公司法角度，该项吸收合并是否合法，清算程序是否符合规定？合并完成日（或清算完成日）应为哪一天？ 2 、从会计处理角度：（ 1 ）该事项属于吸收合并？还是B公司清算分配？（ 2 ）合并完成日（或清算完成日）应为哪一天？（ 3 ）合并日A、B公司应分别如何进行账务处理？A公司吸收B公司时，对B公司资产、负债应采用账面值（最初取得B公司控制权时就是同一控制）还是公允值计量？B公司是否应采用非持续经营假设计量？其年终报表是否应继续纳入A公司合并范围？ 3 、从税务角度：应适用正常清算分配处理？还是特殊重组处理？

回答人：chenyiwei
回复 xinshourumen 的帖子
公司法并不禁止母子公司之间，或者存在互相投资关系的企业之间的吸收合并。国家工商总局《关于做好公司合并分立登记支持企业兼并重组的意见》（工商企字[2011]226号）规定：“)支持公司自主约定注册资本数额。因合并而存续或者新设的公司，其注册资本、实收资本数额由合并协议约定，但不得高于合并前各公司的注册资本之和、实收资本之和。合并各方之间存在投资关系的，计算合并前各公司的注册资本之和、实收资本之和时，应当扣除投资所对应的注册资本、实收资本数额”，这一规定也可理解为具有投资关系的企业之间的吸收合并也是可以得到认可的。但在吸收合并实施之前，被吸收方如果持有吸收方股权的，应把该项股权投资转让给第三方（一般是转让给吸收方的股东）。
根据公司法规定，因为合并或分立需要解散公司的，无需成立清算组进行清算。对于吸收合并的完成日，法律上应以被吸收方注销工商登记为准，但会计上可以以被吸收方的实质性经营活动和经营性资产、负债被转入吸收方的日期作为合并日。
母公司吸收合并子公司的会计处理，在本版面已有很多讨论，你可以搜索一下。基本原则是：这种情况不属于会计意义上的企业合并。，而是以子公司净资产的形式收回投资。当母公司吸收合并子公司时，母公司个别报表层面的一般处理原则是： （ 1 ）母公司吸收合并全资子公司，在母公司个别财务报表层面，应于吸收合并完成日，按照该子公司的各项资产、负债在母公司合并报表层面的账面价值（即以母公司原取得对该子公司控制权的购买日的公允价值为基础持续计算的金额，不仅包括可辨认资产和负债，也包括原先在购买日确认的商誉在内）对所取得的子公司各项资产、负债进行初始计量，同时终止确认原有的对该公司的长期股权投资。按上述原则确定的取得该子公司净资产初始确认金额与被终止确认的对该子公司长期股权投资账面价值之间的差额中，属于该子公司的可供出售金融资产公允价值变动等其他综合收益项目的部分，贷记或借记“资本公积——其他资本公积”，其他差额确认为投资收益。
（ 2 ）母公司吸收合并非全资子公司，应视作母公司先取得该子公司的少数股权，将其变为全资子公司后，再按上述原则处理。
由于B公司的资产、负债将被转入母公司，其原先的经营业务将在新的法人框架内延续，且其各项资产、负债计量的原帐面价值基础也可延续，所以在吸收合并完成前，B公司自身的财务报表仍可按照持续经营基础编制，但应在附注中披露仍然适用持续经营假设的原因。B公司的报表应当一贯地纳入A公司的合并范围，直至注销为止。

回答人：chenyiwei
回复 xinshourumen 的帖子
1 、吸收合并应履行上述程序，包括母子公司之间的吸收合并。决定是否执行这一程序的主要因素是是否采用了“公司合并”的法律形式。法律上只有在公告期结束后，债权人无异议的情况下才能实施吸收合并，因此吸收合并完成日不可能早于 45 天公告期的结束日。
2 、资产、负债的会计确认和终止确认，是看其所有权上主要风险和报酬的转移和承担情况。如果事实上经营业务已经转移给吸收方，则即使法律上的过户手续尚未办理，吸收方也应当确认这些资产，即此情况下吸收合并完成日的确定对双方账务处理不应产生重大影响。 3 、目前仍无官方正式依据，但我们认为此处的表述是相对比较合理和简便易行的做法。

提问人：呼叫帮助 时间：2018-01-12 17:16:58
溢价收购一家公司为全资子公司，合并报表中出现一块商誉。该子公司经营一段时间后，母公司决定将其吸收合并，相关业务并入母公司其他事业部。请教陈版：吸收合并后商誉如何处理？ chenyiwei回复 商誉是对应于资产组和业务的，而不是对应于法人实体的。
在吸收合并时，应对商誉进行减值测试。如果没有发生减值的，该商誉可以下推到合并完成后的母公司个别报表层面，继续予以保留。 陈版请问，母子合并后，资产组较大部分均进行了重新整合，那每年对商誉怎么进行减值测试？

回答人：chenyiwei
应根据重新整合调整的情况，将商誉重新在各资产组之间分配，但总额不变。